ACORDAO-COMPLETO-2516674

ACÓRDÃO 991/2022 ATA 4/2022 - PRIMEIRA CÂMARA

VISTOS, relatados e discutidos estes autos de tomada de contas especial de responsabilidade do Sr. Odilon Silveira Aguiar, ex-prefeito de Tauá/CE, em razão de impugnação das despesas relativas ao Convênio 01275/2009, celebrado com o Ministério do Turismo (MTur) ;
ACORDAM os Ministros do Tribunal de Contas da União reunidos em Sessão da 1ª Câmara, ante as razões expostas pelo Relator, em:
9.1. arquivar a presente tomada de contas especial, com fulcro no art. 93 da Lei 8.443/1992, c/c o art. 213, do RITCU, sem cancelamento do débito, a cujo pagamento continuará obrigada a Sra. Antônia Nilda de Sousa (XXX.559.543-XX) , ex-secretária municipal de Agricultura e Recursos Hídricos do município de Tauá/CE, para que lhe possa ser dada quitação; 
9.2. excluir a responsabilidade do Sr. Odilon Silveira Aguiar (XXX.508.783-XX) dos autos; e 
9.3. notificar os Srs. Odilon Silveira Aguiar e Antônia Nilda de Sousa da presente decisão.

Tomada de contas especial de responsabilidade de ex-prefeito de Tauá/CE, em razão de irregularidade na execução de convênio celebrado com o Ministério do Turismo, para a realização do evento VII FestBerro.2009.

Primeira Câmara

Município de Tauá/CE.

3. Responsáveis: Odilon Silveira Aguiar (XXX.508.783-XX) e Antônia Nilda de Sousa (XXX.559.543-XX).

13.1. Ministros presentes: Walton Alencar Rodrigues (Presidente), Vital do Rêgo (Relator) e Jorge Oliveira.
13.2. Ministro-Substituto convocado: Augusto Sherman Cavalcanti.

ACORDAO-COMPLETO-2534654

Acórdão de Relação 2403/2022 - Primeira Câmara

Acórdão de Relação

VITAL DO RÊGO

Trata-se de tomada de contas especial instaurada pelo Ministério do Turismo (MTur) em desfavor do Sr. Odilon Silveira Aguiar, ex-prefeito de Tauá/CE, em razão de não comprovação da regular aplicação dos recursos repassados por meio do Convênio 1275/2009, para realização do evento "VII FestBerro.2009".
1. No âmbito da Secretaria de Controle Externo de Tomada de Contas Especial (SecexTCE) , foi elaborada a instrução à peça 134, a seguir transcrita com os ajustes de forma pertinentes, cujo encaminhamento foi encampado pelos dirigentes da unidade (peças 135/136) :
HISTÓRICO
Em 1/9/2017, com fundamento na IN/TCU 71/2012, alterada pela IN/TCU 76/2016 e DN/TCU 155/2016, o dirigente da instituição Ministério do Turismo autorizou a instauração da tomada de contas especial (peça 89) . O processo foi registrado no sistema e-TCE com o número 2358/2018.
O Convênio 01275/2009, registro Siafi 709239, foi firmado no valor de R$ 660.000,00, sendo R$ 600.000,00 à conta do concedente e R$ 60.000,00 referentes à contrapartida do convenente. Teve vigência de 16/11/2009 a 22/2/2010, com prazo para apresentação da prestação de contas em 23/3/2010. Os repasses efetivos da União totalizaram R$ 600.000,00 (peça 8) .
A prestação de contas e complementações enviadas foram analisadas por meio dos documentos constantes nas peças 41, 43, 68 e 75.
O fundamento para a instauração da Tomada de Contas Especial, conforme consignado na matriz de responsabilização elaborada pelo tomador de contas, foi a constatação da seguinte irregularidade: 
Não comprovação da boa e regular aplicação dos recursos recebidos da União, por meio do convênio SICONV nº . 709239/2009, celebrado entre o Ministério do Turismo e a prefeitura municipal de Tauá -CE.
O responsável arrolado na fase interna foi devidamente comunicado e, diante da ausência de justificativas suficientes para elidir a irregularidade e da não devolução dos recursos, instaurou-se a tomada de contas especial.
No relatório (peça 97) , o tomador de contas concluiu que o prejuízo importaria no valor original de R$ 455.803,40, imputando-se a responsabilidade a Odilon Silveira Aguiar, na condição de gestor dos recursos. 
Em 23/3/2020, a Controladoria-Geral da União emitiu o relatório de auditoria (peça 99) , em concordância com o relatório do tomador de contas. O certificado de auditoria e o parecer do dirigente do órgão de controle interno concluíram pela irregularidade das presentes contas (peças 100 e 101) .
Em 31/3/2020, o ministro responsável pela área atestou haver tomado conhecimento das conclusões contidas no relatório e certificado de auditoria, bem como do parecer conclusivo do dirigente do órgão de controle interno, manifestando-se pela irregularidade das contas, e determinou o encaminhamento do processo ao Tribunal de Contas da União (peça 102) .
Na instrução inicial (peça 107) , analisando-se os documentos nos autos, concluiu-se pela necessidade de realização de citação para a seguinte irregularidade: 
1.1. Irregularidade 1: não comprovação da execução física do objeto do convênio.
	Evidências da irregularidade: documentos técnicos presentes nas peças 41, 43, 68, 75 e 77.
	Normas infringidas: Art. 70, parágrafo único, da Constituição Federal de 1988; art. 93, do Decreto-lei 200, de 25 de fevereiro de 1967; art. 50, §3º, da Portaria Interministerial 127/2008, e Termo do Convênio.
1.2. Débitos relacionados ao responsável Odilon Silveira Aguiar (CPF: XXX.508.783-XX) :
	Data de ocorrência
	Valor histórico (R$) 
	Identificador da parcela

	8/12/2009
	56.539,80
	D1

	25/1/2010
	4.785,00
	C2

	25/1/2010
	27,62
	C1

		Cofre credor: Tesouro Nacional.
		Responsável: Odilon Silveira Aguiar (CPF: XXX.508.783-XX) .
Conduta: na parcela D1 - não apresentar imagens (fotografias ou filmagens) ou outros documentos que provassem a execução dos itens previstos no plano de trabalho e pagos com recursos do convênio.
Nexo de causalidade: A não apresentação de documentos que comprovassem a execução dos itens previstos no plano de trabalho resultou na presunção de dano ao erário.
Culpabilidade: não há excludentes de ilicitude, de culpabilidade e de punibilidade; é razoável supor que o responsável tinha consciência da ilicitude de sua conduta; era exigível conduta diversa da praticada, qual seja, comprovar por meio de documentos a efetiva execução de todos os itens previstos no plano de trabalho. 
Encaminhamento: citação.
Em cumprimento ao pronunciamento da unidade (peça 109) , foi efetuada citação do responsável, nos moldes adiante:
a)  Odilon Silveira Aguiar - promovida a citação do responsável, conforme delineado adiante:
	Comunicação: Ofício 32944/2020 - Seproc (peça 111) 
Data da Expedição: 22/7/2020
Data da Ciência: 28/7/2020 (peça 114) 
Nome Recebedor: José F. da Silva
Observação: Ofício enviado para o endereço do responsável, conforme pesquisa na base de dados  no sistema da Receita Federal, custodiada pelo TCU .
Fim do prazo para a defesa: 12/8/2020
	
	Comunicação: Ofício 32945/2020 - Seproc (peça 112) 
Data da Expedição: 22/7/2020
Data da Ciência: 28/7/2020 (peça 113) 
Nome Recebedor: José F. da Silva
Observação: Ofício enviado para o endereço do responsável, conforme pesquisa na base de dados  no sistema do Renach, custodiada pelo TCU .
Fim do prazo para a defesa: 12/8/2020
	
Conforme Despacho de Conclusão das Comunicações Processuais (peça 132) , as providências inerentes às comunicações processuais foram concluídas. 
O Sr. Odilon Silveira Aguiar (CPF: XXX.508.783-XX) apresentou suas alegações de defesa (peça 116-131) .
ANÁLISE DOS PRESSUPOSTOS DE PROCEDIBILIDADE DA IN/TCU 71/2012
Avaliação de Viabilidade do Exercício do Contraditório e Ampla Defesa
	Verifica-se que não houve o transcurso de mais de dez anos desde o fato gerador sem que tenha havido a notificação do responsável pela autoridade administrativa federal competente (art. 6º, inciso II, c/c art. 19 da IN/TCU 71/2012, modificada pela IN/TCU 76/2016) , uma vez que o fato gerador da irregularidade sancionada ocorreu em 8/12/2009, e o responsável foi notificado sobre a irregularidade pela autoridade administrativa competente conforme abaixo:
0. Odilon Silveira Aguiar, por meio do edital acostado à peça 82, publicado em 7/7/2017.
Valor de Constituição da TCE 	
	Verifica-se, ainda, que o valor atualizado do débito apurado (sem juros) em 1/1/2017 é de R$ 82.215,29, portanto inferior ao limite mínimo de R$ 100.000,00, na forma estabelecida conforme os arts. 6º, inciso I, e 19 da IN/TCU 71/2012, modificada pela IN/TCU 76/2016. 
Contudo, considerando que, conforme se verificará mais adiante, o responsável possui outros débitos em outros processos no TCU, o presente feito não será arquivado.
OUTROS PROCESSOS/DÉBITOS NOS SISTEMAS DO TCU COM OS MESMOS RESPONSÁVEIS
	Informa-se que foi encontrado processo no Tribunal com o mesmo responsável:
	Responsável
	Processos

	Odilon Silveira Aguiar
	Processo 021.416/2009-8 [REPR, encerrado, "REPR. CONTRA A PREFEITURA MUNICIPAL DE TAUÁ-CE, IRREGULARIDADES NA EXECUÇÃO DO CONVÊNIO Nº 1643/2004, FIRMADO ENTRE A PREF. DE TAUÁ E A FUNDAÇÃO NACIONAL DE SAÚDE PARA EXECUÇÃO DE SISTEMA DE ABASTECIMENTO DE ÁGUA. OFÍCIO Nº 1409 GAB/AUDIT/PRESI/FUNASA. RELATÓRIO 2009/013"]
Processo 023.042/2018-4 [TCE, encerrado, "TCE instaurada pelo (a) MINISTÉRIO DO TURISMO (VINCULADOR) em razão de Não comprovação da regular aplicação dos recursos repassados pela União, Convênio 00334/2009, firmado com o/a MINISTERIO DO TURISMO, Siafi/Siconv 703536, função COMERCIO E SERVICOS, que teve como objeto  XIV ExpoTauá.2009  (nº da TCE no sistema: 471/2017) "]
Processo 012.546/2021-6 [TCE, aberto, "TCE instaurada pelo (a) MINISTÉRIO DO TURISMO em razão de Não comprovação da regular aplicação dos recursos repassados pela União, Convênio 00815/2010, firmado com o/a MINISTERIO DO TURISMO, Siafi/Siconv 737988, função COMERCIO E SERVICOS, que teve como objeto  XV EDIÇÃO DO EXPOTAUA.2010 (nº da TCE no sistema: 910/2018) "]

A tomada de contas especial está, assim, devidamente constituída e em condição de ser instruída.
EXAME TÉCNICO
O exame técnico tratará de analisar as respostas às alegações de defesas trazidas pelo responsável.
Análise das alegações de defesa (peças 116-131) 
Passa-se à análise da resposta à citação (alegações de defesa) . 
Essas alegações se tratam de argumentos de defesa (peças 116) e documentos probatórios das alegações (peças 117-131) .
Argumento Preliminar de que ocorreu PRESCRIÇÃO.
Segundo a defesa, a pretensão punitiva do TCU encontra-se prescrita, bem como o prazo de responsabilização já venceu, e o processo deve ser extinto, visto que o prazo de prescrição perante o TCU é decenal. Seguem alguns dos arrazoados de defesa:
Conforme se depreende da proposta de encaminhamento, o próprio órgão técnico deste Tribunal reconhece a ocorrência da prescrição ante o decurso de lapso temporal de 10 (dez) anos entre a irregularidade e a citação do responsável.
Excelência, verifica-se a existência do transcurso de tempo de mais de dez anos, cujo prazo máximo para responsabilização via Tomada de Contas Especial encerrou-se em 08/12/2019, sendo de rigor, a extinção do feito por tratar-se de procedimento fulminado pela prescrição da pretensão punitiva. Neste espeque, este Colendo Tribunal consolidou o prazo de 10 anos e o fez de forma expressa no bojo do Acórdão 1441/2016-TCU-Plenário, que unificando a jurisprudência sobre o tema definiu.
Por meio desse decisum, prolatado em processo de incidente de uniformização de jurisprudência, esta Corte pacificou a matéria e assentou, essencialmente, que: a) a prescrição da pretensão punitiva é a decenal, disposta no art.205 do Código Civil, com regramento intertemporal no art. 2.028 da mesma codificação normativa; b) o termo inicial é a data da ocorrência da irregularidade sancionada; e c) a contagem do prazo prescricional é interrompida, uma única vez, na data do ato que ordenar a audiência, citação ou oitiva da parte, retomando-se a contagem no mesmo dia da interrupção.
Nesse sentido, também se destaca a previsão contida nos artigos 189 e 205 do Código Civil. Igualmente sobre o prazo legal de 10 anos para instauração de TCE, no Acórdão 4988/2017, a prescrição ocorre com o transcurso de mais de dez anos para citação.
Diante do exposto, verifica-se a evidente ocorrência de PRESCRIÇÃO da pretensão punitiva, especialmente na via da Tomada de Contas Especial, motivo pelo qual se requer o reconhecimento da EXTINÇÃO DA PUNIBILIDADE do Defendente, e por conseguinte a EXTINÇÃO DO FEITO sem resolução do mérito.
Análise da Defesa 
	O Supremo Tribunal Federal - STF, no Recurso Extraordinário - RE 636.886, fixou a tese, com repercussão geral reconhecida, de que "é prescritível a pretensão de ressarcimento ao erário fundada em decisão de Tribunal de Contas" (Tema 899) . Em que pese o questionamento acerca da abrangência da tese ali firmada, confirmada em embargos declaratórios julgados em agosto de 2021, no sentido de que se circunscreveria apenas ao processo de execução da condenação imposta pelo TCU (ou seja, inaplicável à pretensão de ressarcimento exercida no processo "conhecimento" da TCE) , verifica-se que o STF, por meio de decisões prolatadas pelas suas duas turmas, tem decidido de forma reiterada que se aplica o prazo prescricional de 5 anos previsto na Lei 9.873/1999 às pretensões sancionatória e ressarcitória a cargo do Tribunal de Contas da União. 
Seja por aplicação direta ou por analogia, a orientação sufragada é no sentido de que o prazo de 5 anos é compatível com a tese de que a ação e a execução prescrevem no mesmo prazo (Súmula 150 do STF) , bem como com o fato de que a Lei 9.873/1999 - que regulamenta o exercício de ação punitiva pela Administração Pública Federal, direta e indireta - regeria integralmente a prescrição no âmbito do TCU. Quanto a este último aspecto, o Ministro Luís Roberto Barroso, no voto exarado no julgamento do MS 32.201, embora tenha advertido que a atuação do TCU, em sua acepção clássica, não se qualifica como exercício do poder de polícia, ressaltou que a Lei 9.873/1999 assumiria vocação regulatória geral da prescrição do exercício da competência sancionadora da Administração Pública, sendo sua disciplina aplicável a qualquer ação punitiva da Administração Pública Federal, exceto àquelas esferas em que exista regulamentação específica. Ademais, em virtude da autonomia científica do Direito Administrativo, não haveria razão plausível para suprimir a omissão da Lei Orgânica do Tribunal de Contas da União, no tocante ao estabelecimento de um prazo prescricional próprio, valendo-se das normas de direito civil, e não das de direito administrativo.
Eis algumas ementas que evidenciam o entendimento predominante do STF:
Ementa: AGRAVO REGIMENTAL EM MANDADO DE SEGURANÇA. TOMADA DE CONTAS ESPECIAL. TRIBUNAL DE CONTAS DA UNIÃO. CONDENAÇÃO A RESSARCIMENTO AO ERÁRIO. PRESCRIÇÃO. MARCO INTERRUPTIVO. ART. 2°, II, DA LEI 9.873/1999. ATO INEQUÍVOCO DE APURAÇÃO DO FATO. DISCUSSÃO. DIREITO LÍQUIDO E CERTO. DEMONSTRAÇÃO. INOCORRÊNCIA. SUBSISTÊNCIA DA DECISÃO AGRAVADA. AGRAVO A QUE SE NEGA PROVIMENTO. I - As razões do agravo regimental são inaptas para desconstituir os fundamentos da decisão agravada, que, por isso, se mantêm hígidos. II - Aplicando-se a regulamentação da Lei 9.873/1999 ao caso concreto, observa-se que a pretensão sancionatória do TCU, em relação aos atos praticados pelo impetrante, levando-se em consideração a ocorrência de 5 causas interruptivas da prescrição, não teria sido fulminada pelo decurso do tempo. III - A pretensão do recorrente, fundada na discussão sobre os fatos apontados como marcos interruptivos da prescrição da pretensão punitiva da Administração Pública, refoge aos estreitos limites do mandamus, ante a ausência de liquidez e certeza do direito pleiteado. IV - Agravo regimental a que se nega provimento. MS 36067 ED-AgR. Órgão julgador: Segunda Turma. Relator (a) : Min. RICARDO LEWANDOWSKI. Julgamento: 18/10/2019
Ementa: AGRAVO REGIMENTAL EM RECLAMAÇÃO. TRIBUNAL DE CONTAS DA UNIÃO. TOMADA DE CONTA ESPECIAL. PRESCRIÇÃO DA PRETENSÃO PUNITIVA. RECONHECIDA EM DECISÃO DO SUPREMO TRIBUNAL FEDERAL. PRESCRITIBILIDADE DO RESSARCIMENTO AO ERÁRIO FUNDADA EM DECISÃO DE TRIBUNAL DE CONTAS. AÇÃO DE IMPROBIDADE ADMINISTRATIVA COM PEDIDO DE RESSARCIMENTO JÁ EM CURSO. AGRAVO REGIMENTAL A QUE SE NEGA PROVIMENTO. I - O acórdão do TCU determinou a formação de processo administrativo para avaliarem, efetivamente, a eventual responsabilização do agravado para o ressarcimento do dano ao erário, contrariando, assim, autoridade desta Corte no MS 35.512/DF, uma vez que houve a concessão da segurança para declarar a ocorrência da prescrição da pretensão punitiva do TCU em relação às infrações imputadas a ele, destacando-se que a União poderia perseguir os valores referentes ao ressarcimento dos danos na esfera judicial. II - Agravo regimental a que se nega provimento. (Rcl 39497 AgR. Órgão julgador: Segunda Turma. Relator (a) : Min. RICARDO LEWANDOWSKI. Julgamento: 10/10/2020) 
Ementa: MANDADO DE SEGURANÇA. DIREITO ADMINISTRATIVO. TRIBUNAL DE CONTAS DA UNIÃO. SERVIDOR DA SECRETARIA DE SAÚDE DO ESTADO DO ACRE. FISCALIZAÇÃO OMISSA E DEFICIENTE NA EXECUÇÃO DE DOIS CONVÊNIOS FIRMADOS ENTRE A SECRETARIA ESTADUAL E O MINISTÉRIO DA SAÚDE. APLICAÇÃO DE MULTA. ARTS. 28, II, E 58, II, DA LEI 8.443/1992. ART. 268, II, DO REGIMENTO INTERNO DO TCU. PRESCRIÇÃO DA PRETENSÃO SANCIONATÓRIA. OCORRÊNCIA. APLICAÇÃO DA LEI 9.873/1999. PRECEDENTES DESTE STF. MEDIDA LIMINAR DEFERIDA E RATIFICADA NO EXAME DE MÉRITO. SEGURANÇA CONCEDIDA PARA AFASTAR A MULTA APLICADA. 1. A prescrição da pretensão punitiva do TCU é regulada pela Lei 9.873/1999, descabendo a aplicação do prazo decenal previsto na legislação civil (art. 205 do Código Civil) . Ao revés, incide o prazo quinquenal previsto na Lei 9.873/1999 (MS 32201, Rel. Min. Roberto Barroso, PRIMEIRA TURMA, DJe 7/8/2017; MS 35.512-AgR, Rel. Min. Ricardo Lewandowski, SEGUNDA TURMA, DJe 21/6/2019) . 2. In casu, na linha do parecer apresentado pelo Ministério Público Federal e da decisão liminar de minha lavra, é inequívoca a superação do prazo prescricional quinquenal. Os ilícitos apontados pela Corte de Contas ocorreram em julho de 2006, tendo o processo de auditoria sido instaurado em 9/10/2006. A ordem de citação do responsável para a audiência, por sua vez, ocorreu em 25/6/2007. Entretanto, a decisão condenatória recorrível foi exarada somente em 31/5/2016, data da prolação do Acórdão 3513/2016-TCU-Primeira Câmara. 3. Ex positis, CONCEDO A SEGURANÇA unicamente para afastar a sanção de multa aplicada ao impetrante, nos autos da Tomada de Contas Processo 023.288/2006-0, máxime da ocorrência de prescrição da pretensão punitiva do Tribunal de Contas da União. MS 35940. (Órgão julgador: Primeira Turma. Relator (a) : Min. LUIZ FUX. Julgamento: 16/06/2020) .
Essa orientação também foi seguida nas seguintes decisões monocráticas: MS 36.127-MC/DF e MS 35.940-MC/DF, Rel. Min. Luiz Fux; MS 35.294, MS 35.539/DF e MS 35.971-TP/DF, Rel. Min. Marco Aurélio; MS 34.256 MC/DF, MS 36.054-MC e MS 36.067-MC/DF, Rel. Min. Ricardo Lewandowski.
O Supremo Tribunal Federal tem se pronunciado no sentido de reconhecer não só a aplicação da prescrição quinquenal com fulcro na interpretação da Lei 9.873/1999, mas também a incidência dos marcos interruptivos do prazo prescricional consignados na referida lei, tantas vezes quanto presentes os suportes fáticos (MS 32201, Relator: Min. Roberto Barroso) . 
Entendimento que também foi adotado nas seguintes decisões monocráticas: MS 36.054, MS 34.256-MC, MS 35.512 e MS 36.067-MC, todos de relatoria do Min. Ricardo Lewandowski; MS 35.294, MS 35.539 e MS 35.971-TP, todos de relatoria do Min. Marco Aurélio; MS 32.201, Rel. Min. Roberto Barroso, e MS 36.127-MC e MS 35.940-MC, Min. Luiz Fux.
Em relação ao termo inicial da contagem do prazo prescricional, o "caput" do art. 1º da Lei 9.873/1999 oferece solução que não destoa do modelo adotado pelo TCU no incidente de uniformização de jurisprudência, em que se examinou a prescrição da pretensão punitiva, nos termos do Acórdão 1441/2016-TCU-Plenário (Rel. Min. Benjamin Zymler) , com a adição da particularidade de explicitar o caso de infrações permanentes ou continuadas:
a) Regra geral: "data da prática do ato"  (o que equivale a "ocorrência da irregularidade sancionada") ;
b) Regra especial: "no caso de infração permanente ou continuada, do dia em que tiver cessado".
A Lei 9.873/1999, no art. 2º, estabelece as causas interruptivas da prescrição punitiva, consoante abaixo transcrito, já na redação conferida pela Lei 11.941/2009:
Art. 2º Interrompe-se a prescrição da ação punitiva:
I - pela notificação ou citação do indiciado ou acusado, inclusive por meio de edital;
II - por qualquer ato inequívoco, que importe apuração do fato;
III - pela decisão condenatória recorrível.
IV - por qualquer ato inequívoco que importe em manifestação expressa de tentativa de solução conciliatória no âmbito interno da administração pública federal.
O quadro a seguir indica alguns eventos processuais, ocorridos no curso de uma TCE (fase interna e externa) - instaurada em razão de irregularidades na aplicação de recursos da União transferidos a entes subnacionais - que poderiam ser enquadrados nas causas de interrupção da prescrição acima apontadas, sem prejuízo, é claro, de outras ocorrências fáticas elegíveis como marco interruptivo, a depender da forma de proceder de cada entidade ou órgão tomador de contas.
	I - pela notificação ou citação do indiciado ou acusado, inclusive por meio de edital;
	 (i) notificação no âmbito do procedimento administrativo de ressarcimento previamente à instauração da TCE;
 (ii) notificação efetuada pelo órgão tomador de contas acerca da instauração da TCE;
 (iii) citação efetuada pelo TCU.
*Data da ciência da notificação ou citação pelos responsáveis ou de publicação do edital no DOU.

	II - por qualquer ato inequívoco, que importe apuração do fato;
* procedimento que evidencie a apuração dos fatos irregulares, com o objetivo quantificar o dano e identificar possíveis responsáveis.
	 (i) relatório de sindicância ou PAD;
 (ii) relatório de apuração de irregularidades referente ao processo administrativo prévio à instauração da TCE;
 (iii) relatórios de fiscalização, pareceres, despachos, informações e memorandos relacionados à apuração dos fatos irregulares;
 (iv) relatório do tomador de contas;
 (v) relatório do controle interno; 
 (vi) termo de instauração ou designação de instauração da TCE;
 (vii) autuação da TCE no TCU; entre outras causas.
*Há quem inclua nesse grupo diligências que comprovam providências do responsável sobre as irregularidades investigadas.

	III - pela decisão condenatória recorrível.
	 (i) Verifica-se apenas no âmbito do TCU com a data da prolação do acórdão condenatório recorrível.

	IV - por qualquer ato inequívoco que importe em manifestação expressa de tentativa de solução conciliatória no âmbito interno da administração pública federal.
	 (i) pedido de parcelamento;
 (ii) pagamento parcial do débito;
 (iii) qualquer manifestação do responsável que demonstre claramente a sua intenção de recolher o débito.

Bem se vê, portanto, que haveria uma multiplicidade de causas de interrupção da prescrição, conforme se depreende do art. 2º da Lei 9.873/1999. Tal exegese encontra respaldo em precedentes do STF, a exemplo do que se decidiu no julgamento do MS 36067 (Rel. Min. Ricardo Lewandowski) , com destaque para trecho do voto em que o Relator reconhece cinco causas de interrupção da prescrição, in verbis:
 (...) Assim, faz-se necessário levar em consideração que, apesar de os fatos objeto da apuração conduzida pela Corte de Contas remontarem aos anos de 1999 e 2000, período no qual o impetrante era Secretário de Saúde municipal, o Tribunal de Contas da União deu prosseguimento à tomada de contas especial por ter constatado a ocorrência de 5 causas interruptivas da prescrição, a saber: a) relatório de auditoria em conjunto realizada pelo Denasus e pela Secretaria Federal de Controle, lavrado em 06/07/2001, sendo este, certamente, um ato inequívoco que importou a apuração do fato (art. 2º, II, da Lei n. 9.873/1999) ; b) instauração de Tomada de Contas Especial pelo FNS, ocorrida em 05/10/2005, sendo este também, certamente, um ato inequívoco que importou a apuração do fato  (art. 2º, II, da Lei n. 9.873/1999) ; c) a autuação da presente Tomada de Contas Especial no âmbito do Tribunal de Contas da União, ocorrida em 12/08/2008, sendo este também, certamente, um ato inequívoco que importou a apuração do fato  (art. 2º, II, da Lei n. 9.873/1999) ; d) o ato que ordenou a citação do responsável, ora impetrante, ocorrida em 12/07/2010 (art. 2º, I, da Lei n. 9.873/1999) ; e e) o exercício do poder punitivo ocorrido em 20/06/2012, data da prolação do Acórdão 1563/2012-TCU-Plenário (art. 2º, III, da Lei n. 9.873/1999) .
No caso concreto, portanto, tendo como parâmetro a tese firmada pelo STF, no RE 636.886, no sentido de que ambas as pretensões do TCU (sancionatória e ressarcitória) sujeitam-se ao prazo prescricional de 5 anos previsto na Lei 9.873/1999, considerando, ainda, o sistema prescricional delineado na citada lei, inclusive as causas de suspensão e de interrupção da prescrição:
a)	"Datas das práticas dos atos" (termo inicial para contagem dos prazos prescricionais) : 8/12/2009; 
b) Notificação ao responsável citado (peças 69-70) , em 14/11/2012; a notificação se referiu às irregularidades físicas posteriormente objeto de citação, verificadas Nota Técnica de Reanálise nº 881/2012 (peça 68) ;
c) Notificação ao responsável citado (peça 82) , em 7/7/2017; a notificação se referiu às irregularidades físicas posteriormente objeto de citação, verificadas Nota Técnica de Reanálise nº 220/2014 (peça 75) , de 11/2/2014; 
d) Relatório de Tomada de Contas Especial nº  280/2018 (peça 97) , de 28/11/2018 aponta que o motivo para a instauração da presente Tomada de Contas Especial foi a impugnação total das despesas, decorrente da irregularidade na execução física e financeira;
e) Data de autuação da Tomada de Contas Especial no TCU, em 1/4/2020. 		
Analisando-se a sequência de eventos processuais enumerados no item anterior, os quais teriam o condão de interromper a prescrição da ação desta Corte no entender do STF, observa-se que:
a) em relação às irregularidades objeto de citação, relativas à execução física, não transcorreu o prazo prescricional de 5 (cinco) anos entre cada evento processual e o seguinte. Ressalte-se ainda que teria ocorrido a prescrição intercorrente a que se refere o art. 1º, § 1º, da Lei 9873/99 (prazo de 3 anos) . Portanto, levando-se em consideração o entendimento do STF, teria ocorrido a prescrição da pretensão sancionatória e ressarcitória a cargo do TCU.
Contudo, no caso concreto tratado no RE 636.886 (tema 899 da repercussão geral) diz respeito à fase de execução judicial de deliberação do Tribunal de Contas, tanto assim que, para deslindá-lo, foi necessária a aplicação da Lei 6.830/1980, a Lei de Execuções Fiscais, diploma legal evidentemente inaplicável à fase que antecede a formação do título executivo extrajudicial, caracterizada pela atuação do órgão de controle externo até a prolação do acórdão.
Considerando que o TCU ainda não se pronunciou sobre os efeitos do julgamento de mérito da referida decisão do STF em relação às pretensões de ressarcimento ao erário veiculadas por meio dos processos de tomada de contas especiais, por cautela, deve-se adotar a orientação da Corte de Contas, na pendência de julgamento do RE 636.886, mesmo reconhecida sua repercussão geral, no sentido de que a matéria ali tratada alcançaria tão somente a fase judicial de cobrança do título extrajudicial, não atingindo os processos de controle externo, mantendo-se  a interpretação adotada pela Corte Suprema, em 2008, no Mandado de Segurança - MS 26.210, oportunidade em que foi fixada tese da imprescritibilidade das ações de ressarcimento ao erário:
A suspensão pelo STF das demandas nas quais esteja em questão a prescritibilidade da pretensão de ressarcimento ao erário com base em decisão de tribunal de contas (RE 636.886/STF) alcança tão somente a fase judicial de cobrança do título extrajudicial, não atingindo os processos de controle externo em trâmite. Até julgamento definitivo em contrário pelo STF, permanece o entendimento do TCU acerca da imprescritibilidade das pretensões de ressarcimento decorrentes de tomadas de contas especiais. (Acórdão 1267/2019-TCU-Plenário, Relator: Min. AROLDO CEDRAZ) 
A suspensão pelo STF das demandas nas quais esteja em questão a prescritibilidade da pretensão de ressarcimento ao erário com base em decisão de tribunal de contas (RE 636.886/STF) alcança tão somente a fase judicial de cobrança do título extrajudicial, não atingindo os processos de controle externo em trâmite. Até julgamento definitivo em contrário pelo STF, permanecem imprescritíveis as pretensões de ressarcimento decorrentes de tomadas de contas especiais. (Acórdão 7930/2018-TCU-Segunda Câmara, Relatora: Min. ANA ARRAES) .
1. Desse modo, no entendimento do TCU, não ocorreu a prescrição ressarcitória. 
Por outro lado, especificamente no que tange à prescrição da pretensão punitiva, verifica-se que o Acórdão 1441/2016-TCU-Plenário, Relator Ministro Benjamin Zymler, que uniformizou a jurisprudência acerca dessa questão, subordinou tal prescrição ao prazo prescricional geral indicado no art. 205, do Código Civil, que é de dez anos, contado da data de ocorrência da irregularidade sancionada, nos termos do art. 189, do Código Civil, sendo este prazo interrompido pelo ato que ordenar a citação, a audiência ou a oitiva do responsável. 
No caso em exame, ocorreu a prescrição punitiva, uma vez que a irregularidade sancionada ocorreu em 8/12/2009, e o ato de ordenação da citação ocorreu em 30/6/2020.
Portanto, diferente do entendimento esposado pelo responsável, não se configurou-se a prescrição quanto à competência ressarcitória. Ocorreu apenas em relação à competência sancionatória deste Tribunal, mas essa já era a visão do TCU antes das citações (peça 107) . 
Desse modo, essas alegações não devem ser acolhidas.
Arrazoado Preliminar de que não há pressupostos para prosseguimento da presente TCE.
Conforme a defesa, no presente caso, conforme Proposta de Encaminhamento, o órgão técnico manifestou-se no sentido propor a imputação de débito de R$ 91.439,19, atualizado até 29/06/2020.
Com efeito, a limitação para instauração de TCE ocorre porque o Tribunal de Contas da União adota medida de racionalização administrativa e de economia processual, ao criar requisito material de limite de valor do dano.
Diante das alterações promovidas pela recente IN TCU 76/2016, o Tribunal fixou o novo valor de alçada em R$ 100 mil, a partir de 1º/01/2017, conforme disposto no art. 6º, inciso I, da IN TCU 71/2012, que aduz:
Art. 6º Salvo determinação em contrário do Tribunal de Contas da União, fica dispensada a instauração da tomada de contas especial, nas seguintes hipóteses: I - o valor do débito for inferior a R$ 100.000,00, considerando o modo de referenciação disposto no § 3º deste artigo (NR) (Instrução Normativa nº 76, de 23/11/2016, DOU de 12/12/2016) ;
Assim, esse limite passou a ser o novo valor referencial para determinar, ou não, a instauração de tomada de contas especial, salvo determinação em contrário do Tribunal de Contas da União.
Frise-se que a dispensa de instauração de Tomada de Contas Especial em virtude de danos inferiores a R$ 100 mil não exime a autoridade administrativa de adotar outras medidas administrativas ao seu alcance, de cunho judicial ou extrajudicial, com vistas à obtenção do ressarcimento do dano apurado, nos termos do art. 6º, § 2º, da IN TCU 71/2012.
Portanto, a extinção do processo é medida que se impõe, não só em razão dos Princípios da Economicidade e Eficiência, mas também em face do entendimento consolidado deste Tribunal de Contas, que parametriza em R$ 100.000,00 o valor do débito para abertura e processamento de procedimento.
Análise da Defesa
Essa defesa não deve ser acolhida.
A aplicação do art. 6º, inciso I, da IN/TCU 71/2012, não é um benefício ou um direito do devedor. Este Tribunal, à sua discricionariedade, pode determinar a instauração de tomada de contas especial mesmo para apuração de débito inferior ao limite fixado no normativo. Esse juízo foi prolatado, por exemplo, no Voto do Relator no Acórdão 9789/2017-TCU-Primeira Câmara, in verbis: 
16. Por fim, no que concerne a aplicação do art. 6º, inciso I, da IN/TCU 71/2012, ressalto que essa previsão não é um benefício ou um direito do devedor, como bem ressaltou a Secex/MT. Este Tribunal, à sua discricionariedade, pode determinar a instauração de tomada de contas especial mesmo para apuração de débito inferior ao limite fixado no normativo. Ademais, verifica-se que o valor atualizado do débito aqui tratado (R$ 100.734,86 - 12/12/2006) , nem sequer está dentro do limite para dispensa da instauração da tomada de contas especial (R$ 100.000,00) que menciona a norma citada.
Na instrução que motivou a citação, a escolha da continuidade do processo foi motivada pelo fato de haver outros débitos do responsável em outros processos, fato que motivaria um possível apensamento, ou a escolha da continuidade do presente feito. Optou-se pela segunda opção.
Ademais, esclarece-se que mesmo sendo o valor fosse inferior ao limite mínimo estabelecido nos arts. 6º, inciso I, e 19 da IN TCU 71/2012, modificada pela IN TCU76/2016 cabe o prosseguimento do feito, visto que já houve citação, conforme prevê o §1º do art. 19 da referida norma, in verbis:
§ 1 Instaurada a tomada de contas especial e citados os responsáveis, não se lhe admitirá o arquivamento, mesmo na hipótese de o valor apurado como débito ser inferior ao limite estabelecido no art. 6º desta Instrução Normativa. (AC) (Instrução Normativa nº 76, de 23/11/2016, DOU de 12/12/2016) .
Arrazoado Preliminar de que há ilegitimidade passiva do chefe do executivo municipal.
Preliminarmente, a defesa destaca a absoluta ILEGITIMIDADE do Defendente para figurar no polo passivo deste processo de Tomada de Contas Especial, no que se refere ao ato em análise avaliado pela Secex/TCE.
Isto porque, o Sr. Odilon Silveira Aguiar, então Prefeito do Município de Tauá não pode ser julgado por ato de gestão que não realizou e, portanto, que não é responsável. Com efeito, a ORDENAÇÃO DE DESPESAS foi realizada pela Secretária Municipal de Agricultura e Recursos Hídricos, Sra. Antônia Nilda de Sousa, que foi nomeada através do Decreto n° 0701003/2009 de 01 de julho de 2009.
Frise-se que as despesas questionadas acerca da divulgação do evento e da contratação de artistas não foram realizadas e nem ordenadas pelo Ex-Prefeito, mas sim pela Secretária Municipal e Ordenadora de Despesas à época, no modelo de gestão denominado de DESCONCENTRAÇÃO ADMINISTRATIVA.
A defesa menciona a Lei Municipal 1103/2001 (QUE DISPÕE SOBRE A DESCENTRALIZAÇÃO DO PROCESSO DE DESPESA NA FORMA QUE INDICA E ADOTA OUTRAS PROVIDÊNCIAS) .
Art. 1º - São instituídas a descentralização, a ordenação e a disciplina dos atos e fatos administrativos da gestão orçamentária, financeira, patrimonial, quanto à legalidade, economicidade e operacionalidade no âmbito da administração pública direta, compreendendo fundos especiais e, quando instituídas, a indireta e a fundacional do Município de Tauá. 
Art. 2º - A ordenação de despesa, a partir da vigência desta lei, será praticada pelos respectivos titulares das pastas e entidades integrantes da administração pública do Município de Tauá, ou por agentes públicos por estes indicados, observadas as normas gerais de direito financeiro, impostas pela lei nº 4.320/64, e legislação específica municipal, a serem editadas na forma dos incisos I e II, do Art. 24 e inciso II, do Art. 30, todos do corpo permanente da Constituição Federa, e as determinações contidas nas Emendas de nº s 35 e 36 à Constituição do estado do Ceará.
Desta feita, o Manifestante NÃO PODE ser acusado, processado e julgado por atos que não foram por este realizados e pelos quais não se pode atribuir-lhe prerrogativa funcional, para fins de responsabilização.
Com efeito, a jurisprudência deste Tribunal de Contas é pacífica acerca da impossibilidade de responsabilização de autoridade quando da existência de ordenador de despesas, visto que a nomeação deste último se afigura como verdadeira delegação de competência, não sendo lógico transferir a competência, mas manter-se a responsabilidade.
O Egrégio TCE/CE já decidiu diversas vezes em consonância com o entendimento ora defendido, como, por exemplo Proc. n° 13157/14, Relatora: Cons. Soraia Victor, Data de julgamento: 05/06/2019. Do mesmo modo, a Doutrina é nesse sentido (in Da Delegação Administrativa; Ponde, Lafayette; Revista de Direito Administrativo 140, pp. 1/15) .
Desta feita, é incontroversa a impossibilidade de responsabilização deste Manifestante no que se refere aos atos da Secretária Sra. Antônia Nilda de Sousa, pois eventuais falhas inerentes a liberação de verba foram praticadas por terceiro a partir de competência delegada, razão pela qual a exclusão deste dos autos é medida que se impõe.
Análise da Defesa
Essa defesa deve ser rejeitada.
O gestor informa que delegou competência para os atos de despesa para a Sra. Antônia Nilda de Sousa.
Outrossim, O Relatório de Fiscalização in loco do MTur (peça 9) demonstra o acompanhamento do ajuste pelo prefeito. Um evento desse porte, na cidade de Tauá/CE, dificilmente não seria acompanhado pelo gestor municipal. E a ausência de adequada execução de itens importantes do plano de trabalho, por exemplo, seria facilmente notada pelo gestor.
Ademais, considerando esse contexto, no qual o gestor acompanhou a gestão do ajuste, não poderia ele, em face do seu Dever de Prestar contas, deixar de cuidar para que a devida prestação de contas fosse adequadamente realizada.
E não estar a se dizer que não cabe, no caso, a delegação de atribuições. O que se afirma é que, quando há delegação, deve haver supervisão que garanta o sucesso daquela. 
Esses fatos indicam que o responsável não tomou medidas para garantir que os recursos que repassou à entidade convenente seriam utilizados de modo a garantir a eficácia dos ajustes ou, no mínimo, não buscou assegurar a comprovação dessa eficácia. 
Desse modo, mesmo sendo agente político, o agente demonstrou culpa, visto que não tomou medidas para garantir uma razoável comprovação da regular execução do convênio.
Arrazoados acerca DO MÉRITO - Da regularidade dos atos e do cumprimento do plano de trabalho.
Parte 1 - da realização do evento
Para o defendente, comprova-se a realização do evento pelo fato do próprio Ministério do Turismo ter emitido o Relatório de Supervisão in loco 00272/2009 (anexo) , no qual declara a execução física do objeto EM CONFORMIDADE COM O PLANO DE TRABALHO, demonstrando através de avaliação e verificação no local do evento, a correta aplicação dos recursos públicos repassados pela União, por intermédio do MTur.
Na Planilha de Fiscalização in loco, assinada por Daniel Mendes Guedes, Matrícula 1685844 do MTUr, atestou a execução do objeto do Convênio 709239/2009, de acordo com o Plano de Trabalho, o que culminou na APROVAÇÃO DA ANÁLISE TÉCNICA do mencionado relatório
Em seguida, foi procedida a análise financeira que, de forma contraditória ao Relatório de Execução Física supra mencionado, entendeu que "não foram apresentados elementos suficientes que permitam a emissão de parecer técnico conclusivo a respeito do cumprimento do objeto do convenio, sendo necessário diligenciamento junto ao Convenente" e solicitou o saneamento de ressalvas técnicas e financeiras.
Após os esclarecimentos do ex-gestor e o envio de documentação complementar, o Concedente realizou a análise final da prestação de contas (anexo) , a qual fez constar a situação do Convênio no SIAFI como ADIMPLENTE, sendo APROVADAS: em parte a execução do objeto e a execução financeira com ressalvas.
Análise da Parte 1 da defesa
Os argumentos não são procedentes.
Não se questiona a realização do evento como um todo, mas apenas a adequada execução e alguns itens (Mídia em Rádio, Inserção em Jornal, e Inserção em TV Regional) .
E para esses itens específicos glosados, não se espera que a "fiscalização in loco" seja a única avaliação do Ministério do Turismo. Há também a necessidade de uma análise mais aprofundada do que aquela realizada pelo fiscal da vistoria, em dia do evento.
 Parte 2 - da realização dos itens de mídia glosados
No que concerne aos itens supramencionados (TV, Rádio e Jornal) , que de acordo com o órgão técnico consubstancia a irregularidade que não permite concluir pela comprovação total da execução física, anexa-se aos autos a documentação comprobatória do saneamento, bem como as justificativas pertinentes, vejamos:
A) Confecção de Mídia em Áudio e Vídeo para Divulgação do Evento - VT Televisão 30 Segundos e Spot De Rádio 30 Segundos.
Quanto a este item, foi apresentada a Declaração da Empresa Infocus, vencedora do certame licitatório e responsável pelos serviços de confecção de mídias em áudio e vídeo para divulgação do evento em televisão e rádio, bem como a Declaração do Prestador de Serviço Individual contratado pela Infocus, no caso, a Empresa D1REALIZAÇÕES, CNPJ 07.847.012/0001-03, firmada por Danilo Pontes Ferreira de Carvalho - ME. Vale destacar, que embora já encaminhado e constante dos autos, reenviamos cópias do VT de televisão e spot de rádio para comprovar a execução do serviço.
B) Serviços de Mídia Volante 
Junta-se aos autos a Declaração da Empresa Infocus que certifica o cumprimento deste item, com a contratação de veículo publicitário de mídia volante, com o valor contratado, apontando o período de execução dos serviços e dados da empresa prestadora, atendendo assim a diligência apontada. 
C) Comprovante de Veiculação de Rádio 
Encaminha-se a Declaração da Agência de Publicidade RC2 SERVIÇOS DE VEICULAÇÃO DE MIDIA EXTERNA LTDA, inscrita no CNPJ n° 08.674.883/0001-27, contratada pela Empresa Infocus, responsável pela execução destes serviços, conforme processo licitatório e contrato firmado com o município. Foram veiculados spot´s nas Rádios Difusora dos Inhamuns e Cultura dos Inhamuns, de Tauá-Ceará, Rádios Vale do Rio Poty e Príncipe Imperial, emissoras regionais, sediadas em Crateús-Ceará.
D) Inserção em Jornais 
Apresenta-se, exemplar original de todas as publicações de acordo com o aprovado no Plano de Trabalho, ou seja, inserção em Jornal de veiculação regional, quatro vezes. Foram veiculadas as publicações no Jornal Diário do Nordeste, maior veículo de circulação do Ceará e de maior tiragem durante cinco vezes nas datas 14, 15, 17, 18 e 19 de novembro de 2009, além do Jornal AgroValor, especializado e mensal, em novembro de 2009, conforme edição anexa, todos com a devida logomarca do MTur, podendo ser constatada a veracidade através do site www.diariodonordeste.com.br e www.agrovalor.com.br. 
E) Inserção em Tv Regional 
Anexa-se o Mapa de Mídia contendo número de inserções, valor e programação de divulgação do evento, através da TV Diário, televisão regional nordestina, e declaração de "atesto" da convenente, conforme requerido.
Verifica-se que as falhas apontadas na proposta de encaminhamento, efetivamente foram sanadas, de modo que restam comprovadamente cumpridos todos os itens exigidos do plano de trabalho e termo de referência respectivo.
Observa-se, desta forma, que no caso presente não resta comprovada a existência de dano ao erário que enseje ressarcimento, uma vez que os cofres não sofreram qualquer prejuízo, já que o que o objetivo do convênio foi atingido com os eventos realizados e com a verba federal empregada na sua inteireza em prol do evento.
Assim, sem irregularidade, ilegalidade, dolo ou má-fé, é virtualmente impossível a caracterização de obrigação de ressarcimento por algum ato de autoridade. Isto porque, a procedência do pedido depende, da comprovação do nexo de causalidade entre a conduta ilícita do agente público e o dano causado ao erário, sendo insuficiente a mera presunção de dano. Ademais, é curial, para a procedência do pedido de ressarcimento, a demonstração que o defeito formal nas despesas não retrate mera irregularidade administrativa, mas que a prática de atos em desacordo com os princípios e regras que norteiam a administração pública tenha implicado prejuízo patrimonial.
Análise da Parte 2 da defesa
Incialmente, cabe rememorar as falhas que resultaram na instrução proposta na peça 107.
Conforme a Nota Técnica de Reanálise  220/2014 (peça 75) , parte dos itens previstos no plano de trabalho do convênio (peça 3, p. 3-4) não teve a execução física comprovada. Seguem as informações contidas nessas notas acerca do item glosado:
		                            Tabela 1 - Itens com execução física glosada
	Item
	Valor (R$) *
	Ressalva
	Repercussão da Ressalva e 
acréscimos da análise do TCU

	Mídia em Rádio
	32.000,00
	A convenente encaminhou apenas Declaração da Empresa RC2 Serviços de Veiculação de Mídia Externa (peça 53) . Os mapas das 4 rádios não foram encaminhados.
Em razão da ausência de referidos mapas de mídia, item reprovado.
	O item não foi comprovado.

	Inserção em Jornal
	6.200,00
	Convenente encaminhou apenas o exemplar válido para o Jornal Agrovalor (peça 54, p. 7) . 
Para os demais jornais (peça 54, p. 1-6) , foram enviados anúncios com metragem menor, e para dois deles com datas anteriores à vigência do convênio. 
	O item não foi comprovado.
Para o Jornal Agrovalor, não consta a data de anúncio. Para os demais, foram enviados anúncios com metragem menor, e para dois deles com datas anteriores à vigência do convênio.

	Inserção em TV regional
	24.000,00
	Convenente encaminhou Mapa de Veiculação (peça 55) . No entanto, não consta o atesto da TV Diário, não é / possível identificar a assinatura do Cliente e constam veiculações fora do período de vigência do Convênio.
	O item não foi comprovado.

	Total
	62.200,00*
		
Ante as informações expostas, verifica-se que as alegações do responsável, de parágrafo 81, alíneas "a"  e "b" não tem relação com as irregularidades objeto de citação.
Quanto ao item mídias em rádio, a defesa afirma (parágrafo 81, alínea "c") . que encaminha declaração da empresa Infocus (peça 117, p. 5) informando acerca da veiculação das mídias. Essa declaração já constava nos autos, e, que por se tratar de declaração de terceiros, não supre os mapas de mídias que seriam fornecidos por rádios como forma da veiculação. 
A jurisprudência desta Corte é no sentido de que declarações de terceiros, isoladamente, não são suficientes para comprovar que recursos públicos transferidos por meio de convênio foram regularmente aplicados na consecução do objeto pactuado.
Segundo entendimento já pacificado do TCU, essas declarações possuem baixa força probatória, atestando tão-somente a existência da declaração, mas não o fato declarado. Por isso, é dever do interessado demonstrar a veracidade do alegado, principalmente quando não apresentados os documentos capazes de estabelecer nexo de causalidade entre o desembolso dos recursos recebidos e os comprovantes de despesas apresentados (Acórdão 6942/2015-TCU-Primeira Câmara, 6.723/2015-TCU-1ª Câmara, 7.580/2015-TCU-1ª Câmara, 8.938/2015-TCU-2ª Câmara, 512/2016-TCU-2ª Câmara, entre outros) .
Em relação ao item Inserção em jornais, a defesa afirma (parágrafo 81, alínea "d") . que encaminha exemplar de todas as publicações (peça 117, p. 14-24) de acordo com o aprovado no Plano de Trabalho, ou seja, inserção em Jornal de veiculação regional, quatro vezes. Os jornais apresentados são similares aos que já existiam nos autos, não alterando a visão sobre os fatos, conforme coluna de observação adiante. Segue descrição comparando os novos documentos com aqueles que já existiam nos autos:
	Item
	Exemplar anterior à citação
	Exemplar
trazido na defesa
	Observação

	Jornal Agrovalor
	peça 54, p. 7
	Peça 117, p. 24
	São exemplares semelhantes aos que já existiam nos autos e, ambos não apresentam datas, que é a falha indicada na instrução que indicou a citação.

	Demais Jornais
	peça 54, p. 2-6
	Peça 117, p. 19-23
	São exemplares semelhantes aos que já existiam nos autos e, ambos apresentam "anúncios com metragem menor, e para dois deles com datas anteriores à vigência do convênio", que são as falhas indicadas na instrução que indicou a citação.

	Demais Jornais
	peça 54, p. 1
	peça 117, p. 14-18
	Já havia nos autos, antes da citação o exemplar de anúncio publicado no jornal "Diário do Nordeste" de 17/11/2009. A defesa trouxe agora, o exemplar dessa data, e das demais data do período de 15 a 19/11/2009 (peça 117, p. 14-18) . São exemplares semelhantes e, ambos apresentam "anúncios com metragem menor, e para dois deles com datas anteriores à vigência do convênio", que são as falhas indicadas na instrução que indicou a citação.  

Quanto ao item inserção em TV Regional, a defesa afirma (parágrafo 81, alínea "e") . que encaminha o Mapa de Mídia contendo número de inserções, valor e programação de divulgação do evento, através da TV Diário, televisão regional nordestina, e declaração de "atesto" da convenente (peça 117, p. 26) . Esse mapa já constava nos autos (peça 55) , com as mesmas assinaturas de agora. Ou seja, não foi encaminhado documento novo. 
Ou seja, os documentos encaminhados pela defesa não provam a realização dos itens glosados, pois, conforme mencionado acima:
a)  para comprovar o item 	mídias em rádio, a defesa apresentou declaração da empresa Infocus (peça 117, p. 5) informando acerca da veiculação das mídias; Essa declaração já constava nos autos, e, que por se tratar de declaração de terceiros, não supre os mapas de mídias que seriam fornecidos por rádios como forma da veiculação; não foram encaminhados mapas de mídia que provassem a veiculação de anúncios;
b)  para comprovar o item Inserção em jornais, a defesa apresentou cópias dos mesmos exemplares que já existiam antes da citação, e algumas cópias adicionais de outras datas, mas que tinham características parecidas com as apresentadas anteriormente; ou seja, os documentos apresentados não provam o item pois se trata de cópias de jornais que não indicam datas, ou que são de datas anteriores à vigência do convênio, ou que são de tamanho menor que o pactuado;
c)  para o item inserção em TV Regional, a defesa apresentou cópia do mesmo mapa de mídia que já existia antes da citação; nele, não consta o atesto da TV Diário, não é / possível identificar a assinatura do Cliente e constam veiculações fora do período de vigência do Convênio; Sendo assim, não foi encaminhado mapa de mídia que provasse a veiculação de anúncios televisivos.
Desse modo, não procedem as afirmações da defendente no sentido de que as falhas ocorridas foram formais, e de que não cabe ressarcimento. A falha ocorrida, de não comprovação parcial da execução física, é grave e ocasionou danos ao erário.
O gestor ainda ressalta que não houve dolo ou má-fé. 
Em regra, o TCU não avalia a ocorrência de dolo, visto que seus instrumentos processuais em regra não permitem essa análise. Para esta Corte de Contas, basta a culpa grave (aquela que não seria cometida pelo homem médio diligente) ter sido verificada. E no caso vertente, ela ocorreu, visto que o gestor falhou no seu dever de prestar contas. 
Sobre a ausência de má-fé, em regra, o TCU avalia se houve a boa-fé. A propósito do tema, cabe destacar que a jurisprudência desta Corte, diante de situações de irregularidade na aplicação de recursos públicos, é no sentido de que não se presume a boa-fé do gestor, devendo o responsável apresentar elemento fático capaz de demonstrá-la (Acórdãos 88/2007 e 2.550/2008, do Plenário) . No caso vertente, o gestor não apresentou elementos que indicassem a sua boa-fé.
Logo essas alegações devem ser rejeitadas.
Parte 3 - da regularidade da inexigibilidade, das cartas de exclusividade de artistas, e do nexo causal
A defesa, mesmo afirmando não ter sido mencionada falha na contratação de artista no âmbito da citação, traz defesa no sentido de que há regularidade na inexigibilidade de licitação realizada para contratação de artistas, nas cartas de exclusividade de artistas, e no nexo causal de pagamento de artistas. 
Análise da Parte 3 da defesa
A defesa não será acolhida.
A defesa não se refere à irregularidade que foi objeto de citação, logo, é ineficaz para alterar a visão TCU sobre os fatos inquinados como irregulares ao responsável.
No que concerne à contratação e ao pagamento de artistas, a Secex/TCE já considerou que foram regulares, na instrução de peça 107, não os incluindo nas falhas da licitação.
Dos pedidos
Mediante os esclarecimentos supracitados, bem como posto todos os precedentes apresentados, requer-se o seguinte: 
	a) Preliminarmente, que seja este Manifestante EXCLUÍDO dos autos da presente TCE, haja vista que é incontroversa a impossibilidade de responsabilização deste no que se refere aos ATOS DA GESTÃO DE SECRETARIA DA PREFEITURA MUNICIPAL, cuja ordenação de despesas fora praticada por terceiro a partir de competência delegada, razão pela qual a exclusão deste dos autos é medida que se impõe; 
	b) Caso assim, Vossa Excelência não entenda, requer seja reconhecida a ocorrência de PRESCRIÇÃO DA PRETENSÃO PUNITIVA, ante o decurso de lapso temporal de 10 (dez) anos entre a irregularidade e a citação do responsável, nos termos do Acórdão 1441/2016-TCU-Plenário e artigos 189 e 205 do Código Civil; 
	c) Caso Vossa Excelência também não compartilhe desse entendimento, o que se admite apenas por amor ao debate, que seja acolhida a preliminar de extinção da TCE por AUSÊNCIA DE PRESSUPOSTOS para instauração da Tomada de Contas Especial, pois, nos termos IN TCU 76/2016 e art. 6º, inciso I, da IN TCU 71/2012, o valor de alçada de R$ 100 mil não fora observado no presente caso;
	 d) No mérito, se necessário sua apreciação, requer seja a presente TCE julgada totalmente IMPROCEDENTE, tendo em vista que as provas acostadas demonstram, de forma inequívoca, a execução física integral do objeto do Convênio nº 1275/2009, tendo o evento sido realizado dentro dos moldes previstos no Plano de Trabalho.
Análise dos Pedidos
Conforme analisado acima, não ocorreu a prescrição, e não se comprovou a boa e regular gestão dos recursos, razão pela qual não se deve aprovar a prestação de contas do convênio e, por conseguinte, acolher os pedidos.
Nesse contexto, não se proporá excluir o responsável do rol do processo, não se reconhecerá a prescrição, não se extinguirá a TCE por ausência de pressupostos, nem se considerará a TCE improcedente.
Conclusão sobre o exame da defesa
Sendo assim, essas alegações de defesa não devem ser acolhidas, persistindo a irregularidade e o débito que motivou a citação. 
Desse modo, tendo em vista as constatações consignadas na instrução de peça 107 e nas linhas anteriores desta peça instrutiva (inclusive no parágrafo 10) , que indicam a ocorrência de irregularidades causadoras de danos ao erário ocasionadas por Odilon Silveira Aguiar (CPF: XXX.508.783-XX) , e não havendo nos autos elementos que possam atestar a sua boa-fé, devem as contas desse responsável serem julgadas irregulares, sendo eles condenados ao débito descrito no item 11 supra, com fulcro nos termos dos artigos 1º, inciso I, 16, inciso III, alínea "c", e 19, caput, da Lei nº 8.443/1992. 
Prescrição da Pretensão Punitiva
	Vale ressaltar que a pretensão punitiva do TCU, conforme Acórdão 1441/2016-TCU-Plenário, Relator Min. Benjamin Zymler, que uniformizou a jurisprudência acerca dessa questão, subordina-se ao prazo geral de prescrição indicado no art. 205 do Código Civil, que é de dez anos, contado da data de ocorrência da irregularidade sancionada, nos termos do art. 189 do Código Civil, sendo este prazo interrompido pelo ato que ordenar a citação, a audiência ou a oitiva do responsável.
No caso em exame, ocorreu a prescrição, uma vez que a irregularidade sancionada ocorreu em 8/12/2009, e o ato de ordenação da citação ocorreu em 30/6/2020.
CONCLUSÃO
	Em face da análise promovida na seção "Exame Técnico", verifica-se que o responsável Odilon Silveira Aguiar não logrou comprovar a boa e regular aplicação dos recursos, instado a se manifestar, apresentou alegações de defesa que foram rejeitadas, não elidindo a irregularidade, nem eximindo a responsabilidade do alegante. Ademais, inexistem nos autos elementos que demonstrem a boa-fé do responsável ou a ocorrência de outras excludentes de culpabilidade.
Verifica-se também que houve a prescrição da pretensão punitiva, conforme análise já realizada.
	Tendo em vista que não constam dos autos elementos que permitam reconhecer a boa-fé do responsável, sugere-se que as suas contas sejam julgadas irregulares, nos termos do art. 202, § 6º, do Regimento Interno do TCU, com a imputação do débito atualizado monetariamente e acrescido de juros de mora, nos termos do art. 202, § 1º do Regimento Interno do TCU, descontado o valor eventualmente recolhido.
Por fim, como não houve elementos que pudessem modificar o entendimento acerca das irregularidades em apuração, mantém-se a matriz de responsabilização presente na peça 106.
PROPOSTA DE ENCAMINHAMENTO
Diante do exposto, submetemos os autos à consideração superior, propondo ao Tribunal:
a) rejeitar as alegações do responsável Odilon Silveira Aguiar (CPF: XXX.508.783-XX) , para todos os efeitos, dando-se prosseguimento ao processo, com fulcro no art. 12, § 3º, da Lei 8.443/1992; 
b) julgar irregulares, nos termos dos arts. 1º, inciso I, 16, inciso III, alíneas b e c, da Lei 8.443/1992, c/c os arts. 19 e 23, inciso III, da mesma Lei, as contas do responsável Odilon Silveira Aguiar (CPF: XXX.508.783-XX) , condenando-o ao pagamento da importância a seguir especificada, atualizada monetariamente e acrescida dos juros de mora, calculada a partir da data discriminada até a data da efetiva quitação do débito, fixando-lhe o prazo de quinze dias, para que comprove, perante o Tribunal, o recolhimento da referida quantia aos cofres do Tesouro Nacional, nos termos do art. 23, inciso III, alínea "a", da citada lei, c/c o art. 214, inciso III, alínea "a", do Regimento Interno do TCU.  
		Débitos relacionados ao responsável Odilon Silveira Aguiar (CPF: XXX.508.783-XX) :
	Data de ocorrência
	Valor histórico (R$) 
	Tipo da parcela

	8/12/2009
	56.539,80
	Débito

	25/1/2010
	4.785,00
	Crédito

	25/1/2010
	27,62
	Crédito

	Valor atualizado do débito (com juros) em 14/9/2021: R$ 124.796,46.
c) autorizar, desde logo, a cobrança judicial das dívidas, caso não atendida a notificação, na forma do disposto no art. 28, inciso II, da Lei 8.443/1992;
d) autorizar também, desde logo, se requerido, com fundamento no art. 26, da Lei 8.443, de 1992, c/c o art. 217, §§ 1º e 2º do Regimento Interno do TCU, o parcelamento da (s) dívida (s) em até 36 parcelas, incidindo, sobre cada parcela, corrigida monetariamente, os correspondentes acréscimos legais, fixando-lhe o prazo de quinze dias, a contar do recebimento da notificação, para comprovar, perante o Tribunal, o recolhimento da primeira parcela, e de trinta dias, a contar da parcela anterior, para comprovar os recolhimentos das demais parcelas, devendo incidir, sobre cada valor mensal, atualizado monetariamente, os juros de mora devidos, no caso do débito, na forma prevista na legislação em vigor, alertando o responsável de que a falta de comprovação do recolhimento de qualquer parcela importará o vencimento antecipado do saldo devedor, nos termos do § 2º do art. 217 do Regimento Interno deste Tribunal; 
e) enviar cópia do Acórdão a ser prolatado à Procuradoria da República no Estado do Ceará/CE, nos termos do § 3º do art. 16 da Lei 8.443/1992, c/c o § 7º do art. 209 do Regimento Interno do TCU, para adoção das medidas cabíveis; e
f) enviar cópia do Acórdão que vier a ser proferido ao Ministério do Turismo e ao responsável, para ciência;
g) informar à Procuradoria da República no Estado do Ceará/CE, ao Ministério do Turismo e ao responsável que a presente deliberação, acompanhada do Relatório e do Voto que a fundamenta, está disponível para a consulta no endereço www.tcu.gov.br/acordaos, além de esclarecer que, caso requerido, o TCU poderá fornecer sem custos as correspondentes cópias, de forma impressa; e
h) informar à Procuradoria da República no Estado do Ceará/CE que, nos termos do parágrafo único do art. 62 da Resolução TCU 259/2014, os procuradores e membros do Ministério Público credenciados nesta Corte podem acessar os presentes autos de forma eletrônica e automática, ressalvados apenas os casos de eventuais peças classificadas como sigilosas, as quais requerem solicitação formal.
3. O Ministério Público junto ao TCU, nos autos representado pelo Procurador Sérgio Ricardo Costa Caribé, manifestou-se nos seguintes termos (peça 137) :
	(..) 
5. Conforme se verifica nos elementos constantes dos autos, as irregularidades que ensejaram a instauração desta TCE ocorreram nos anos de 2009 e 2010. Examinam-se, portanto, irregularidades cometidas há mais de dez anos, o que justifica, em meu sentir, que se apure a incidência da prescrição da pretensão de ressarcimento aos cofres públicos, sobretudo em face da evolução da jurisprudência do Supremo Tribunal Federal (STF) a respeito da matéria.
6. Registro que, em diversas oportunidades, ao promover minuciosa e detida análise do tema, defendi que a prescrição da pretensão de ressarcimento ao erário deve seguir as regras estabelecidas no Código Civil atualmente vigente. Cito, como exemplo, os pareceres emitidos nos autos do TC Processo 000.012/2020-3, da relatoria do Ministro Vital do Rêgo; do TC Processo 036.485/2019-5, da relatoria do Ministro-Substituto Marcos Bemquerer Costa; do TC Processo 020.232/2017-9, da relatoria do Ministro-Substituto Weder de Oliveira; do TC Processo 031.091/2013-0, da relatoria do Ministro Benjamin Zymler; do TC  Processo 004.030/2017-6, da relatoria do Ministro-Substituto André Carvalho; do TC Processo 029.107/2019-9, da relatoria do Ministro Raimundo Carreiro; do TC  Processo 006.359/2019-1, da relatoria do Ministro Augusto Nardes; do TC Processo 017.162/2007-1, da relatoria do Ministro Aroldo Cedraz; do TC Processo 035.278/2015-3, da relatoria do Ministro-Substituto Augusto Sherman Cavalcanti; do TC Processo 000.071/2020-0, da relatoria do Ministro Jorge Oliveira; do TC Processo 027.487/2017-2, da relatoria do Ministro Walton Alencar Rodrigues; e do TC Processo 018.978/2012-6, da relatoria do Ministro Bruno Dantas.
7. Nos pareceres lançados nos referidos processos, sustentei que, em razão de seu caráter genérico e da ausência de normas específicas que disciplinem o assunto, o art. 205 do Código Civil - que constitui a regra geral de prescrição - deve incidir, a priori, em todas as situações para as quais a lei não tenha estabelecido prazo inferior. As normas de direito civil, notadamente as insertas na parte geral do Código Civil, por sua abrangência e estofo em sólidos princípios de direito, devem orientar a aplicação do Direito em todos os ramos, quando não conflitantes com matérias especificamente reguladas. Assim, na inexistência de norma específica para a hipótese, entendo que devem incidir as regras da Lei 10.406/2002.
8. Compreendo, ademais, que a regra do art. 205 do Código Civil, conquanto inespecífica, é perfeitamente compatível com as normas que, desde muito, regem o procedimento de controle externo. E, neste passo, para que não se afronte a harmonia e o caráter sistêmico de suas normas, o Código Civil também pode e deve servir de parâmetro para o regramento de outras questões, como, por exemplo, e no que couber: as causas de suspensão previstas nos arts. 198 e 200; as causas interruptivas do art. 202, incisos I e VI; o recomeço da contagem do prazo estabelecido no art. 202, parágrafo único; a prescrição intercorrente prevista no art. 202, parágrafo único; os efeitos da interrupção efetuada contra devedor solidário, ex vi do art. 204, § 1º, in fine; o prazo geral de dez anos previsto no art. 205; e, o dever de guarda de documentos de que trata o art. 1.194.
9. Ciente de que a egrégia Corte de Contas da União continua a adotar a tese da imprescritibilidade da pretensão de ressarcimento (v.g. Acórdão 5236/2020-TCU-Plenário, 11.839/2020-TCU-2ª Câmara, 18/2021-TCU-1ª Câmara e 120/2021-TCU-Plenário) , peço vênias para ratificar  o posicionamento externado nos pareceres acima referenciados, de que o exame da ocorrência da prescrição da pretensão de ressarcimento aos cofres públicos - instrumentalizada nos processos de contas que tramitam no TCU - deve ter como parâmetro o prazo geral de prescrição indicado no art. 205 da Lei 10.406/2002, contado a partir da data de ocorrência da irregularidade que deu origem ao débito, em consonância com o art. 189 da mesma lei.
10. Isso posto, passo ao exame da ocorrência da prescrição da pretensão de ressarcimento no caso concreto. Considerando que as regras aplicáveis à prescrição da pretensão punitiva, nos termos do Acórdão 1441/2016-TCU-Plenário, são as mesmas que ora proponho para a análise da prescrição da pretensão de ressarcimento ao erário; considerando que, in casu, as irregularidades que ensejaram a aplicação de sanção são as mesmas que deram causa à condenação em débito, assim como são as mesmas as causas interruptivas e demais variáveis; entendo cabível a análise em conjunto da ocorrência da prescrição para ambas pretensões.
11. Tendo tais balizas como parâmetro para o exame da matéria, concluo pela consumação da prescrição da pretensão de ressarcimento ao erário neste processo. As irregularidades que ensejaram o débito ocorreram em 23/3/2010 (data limite para prestação de contas final - peça 5, p. 13) . Assim, o prazo prescricional de dez anos se verificou sem que fosse interrompido pelo ato que determinou a citação dos responsáveis, exarado em 30/6/2020 (peça 109) .
12. Por conseguinte, nos termos do art. 212 do RI/TCU, as presentes contas devem ser arquivadas, sem julgamento de mérito. Sem embargo, caso o Tribunal de Contas da União, numa análise perfunctória e não exauriente, entenda que as irregularidades guardam correspondência com quaisquer condutas tipificadas na Lei 8.429/1992, deve promover o encaminhamento do acórdão que vier a ser proferido ao Ministério Público Federal, para que adote as medidas que entender cabíveis.
13. Admitindo que o Tribunal não acolha a tese de prescrição por mim apresentada, em atenção ao parágrafo 2º do art. 62 do RI/TCU, quanto ao mérito, dissinto do encaminhamento proposto pela Secex-TCE (peças 134-136) .
14. Como assinalado pela unidade instrutiva, o responsável não trouxe, em sua defesa, documentos novos que pudessem sanar as pendências apontadas quanto à comprovação da regular execução dos itens do plano de trabalho atinentes a "mídia em rádio", "inserção em jornal" e "inserção em TV regional". Não foram apresentados os mapas de veiculação das inserções em rádio, o mapa de veiculação na TV Diário não contém o atesto da emissora de forma a garantir sua fidedignidade, e as inserções em jornal escrito não obedeceram ao padrão de tamanho de anúncio previsto (peças 75, p 7; 117, p. 7-8, 14-24 e 26) . 
15. Não obstante, penso que merece acolhida a alegação de ilegitimidade passiva formulada pelo ex-prefeito. Para corroborar sua alegação, apresentou a Lei 1.103/2001 (peça 120) , que dispõe sobre a descentralização do processo de despesa e define os titulares das pastas e entidades integrantes da administração pública do Município de Tauá/CE como os responsáveis pela ordenação de despesa:
Art. 2º - A ordenação de despesa, a partir da vigência desta lei, será praticada pelos respectivos titulares das pastas e entidades integrantes da administração pública do Município de Tauá, ou por agentes públicos por estes indicados, observadas as normas gerais de direito financeiro, impostas pela lei nº 4.320/64, e legislação específica municipal, a serem editadas na forma dos incisos I e II, do Art. 24 e inciso II, do Art. 30, todos do corpo permanente da Constituição Federa, e as determinações contidas nas Emendas de nº s 35 e 36 à Constituição do estado do Ceará.
Art. 3º - A autorização expressa no artigo anterior compreende, entre outros atos, que se constarão de regulamento a ser baixado pelo Poder Executivo, a competência da ordenação para empenhar, liquidar e autorizar o pagamento das despesas, inclusive a solicitação e autorização para prática dos respectivos procedimentos licitatórios de suas Pastas, entidades ou Fundos Especiais, observadas as responsabilidades jurídico-contábil, administrativa, civil e penal do ordenador de despesa nos atos que praticar no exercício de suas atribuições.
 (...) 
Art. 6º - A Prestação de Contas de Gestão da responsabilidade dos ordenadores de despesa e responsáveis pela guarda e conservação de material de bens móveis e imóveis públicos municipais, ou outros, pelos quais, respondam o município, serão feitas perante o Tribunal de Contas dos Municípios, a quem competirá o seu julgamento na forma da lei, e só por decisão deste, será exonerado da responsabilidade de Ordenador de Despesa, não isentando da responsabilidade de se encaminhar a Prestação de Contas à Câmara Municipal de Tauá. (destacamos) 
16. A jurisprudência desta Corte tem se manifestado no sentido de que a delegação de competência, por meio de lei municipal, pode, a depender do caso concreto, afastar a responsabilidade do prefeito pela utilização dos recursos transferidos. É o que se depreende do Enunciado da Jurisprudência Selecionada relativo ao Acórdão 7304/2013-TCU-Primeira Câmara:
A comprovação de que todos os atos de gestão e controle do convênio foram praticados por secretário municipal, conforme delegação de competência prevista em lei municipal, afasta a responsabilidade do prefeito pela utilização dos recursos transferidos, mesmo que, na condição de agente político, figure como signatário do ajuste.
17. O voto condutor do referido julgado, por sua vez, destacou, naquele caso concreto, que:
Em sua defesa, o Sr. [ex-prefeito] alegou que apenas assinou o convênio e apresentou a prestação de contas, mas não geriu os recursos, porque havia lei municipal que delegava essa competência aos secretários municipais. Como comprovação, anexou cópia da lei (fls. 21/22 - peça 29) .
Como transcrito acima, a Lei Municipal 581/2001 transferiu às Secretarias Municipais a efetiva gestão dos recursos postos à sua disposição, ressaltando-se que essa transferência abarcou todo o ciclo de realização da despesa, o controle e a prestação de contas ao TCM.
18. O Acórdão 10397/2021-TCU-Segunda Câmara também tratou do tema, como se observa a partir do excerto de seu voto condutor transcrito a seguir:
34. O tema não é novidadeiro nesta Casa de Contas, cuja jurisprudência consagrou o entendimento de que a comprovação de que todos os atos de gestão e controle do convênio foram praticados por secretário municipal, conforme delegação de competência prevista em lei municipal, afasta a responsabilidade do prefeito pela utilização dos recursos transferidos, mesmo que, na condição de agente político, figure como signatário do ajuste. (Acórdão 7304/2013-TCU-Primeira Câmara, rel. min. subst. Augusto Sherman, e 563/2019 - 1ª Câmara, rev. min. subst. Weder de Oliveira; excerto colhido com auxílio da ferramenta de pesquisa do Tribunal jurisprudência selecionada) .
 (...) 
36. Sobressai dos precedentes acima que uma das conditio sine qua non para que seja afastada a responsabilidade do prefeito pela utilização de eventuais recursos federais recebidos consiste na forma e no conteúdo em que a delegação de competência foi operada, ou seja, pressupõe-se a existência de uma lei municipal para tanto (forma) e que esse diploma indique com precisão a autoridade competente para a prática dos atos de ordenação de despesa (conteúdo) .
19. No caso vertente, além da existência de lei transferindo aos titulares das secretarias municipais a atribuição de ordenar despesas, há evidências de que a Secretária de Agricultura e Recursos Hídricos, Sra. Antônia Nilda de Sousa, de fato geriu os recursos do Convênio 1275/2009. A título de exemplo, cito os atestes em documentos relativos à avença (peças 18 e 20) , a assinatura de cheques para pagamento de fornecedores (peças 22, 25 e 28) , a homologação do pregão realizado e da inexigibilidade, bem como a assinatura dos respectivos contratos de prestação de serviços (peças 35-39) .
20. Por outro lado, em que pese o ex-prefeito ser o signatário do convênio e ter encaminhado a prestação de contas ao MTur, não localizei evidências de que tenha praticado atos de gestão dos recursos. Assim, considerando não haver questionamentos sobre a efetiva realização do objeto e remanescendo tão somente pendências documentais para comprovação de itens relativos à divulgação do evento, penso não caber, neste caso concreto, a responsabilização do Sr. Odilon Silveira Aguiar.
21. Considero, ainda, que, nesta fase processual, deve ser dispensado o chamamento aos autos da então Secretária de Agricultura e Recursos Hídricos, tendo em vista o lapso temporal desde a ocorrência dos fatos, que é superior a dez anos.
22. Assim, considerando-se tão somente a caracterização da irregularidade atinente à ausência de comprovação dos itens relativos às inserções em rádio, jornal e TV previstas no plano de trabalho, não vislumbro elementos para afastar o débito. Não obstante, entendo que, neste caso concreto, o chamamento aos autos da Secretária de Agricultura e Recursos Hídricos, após mais de dez anos dos fatos, inviabilizaria o pleno exercício do direito à ampla defesa, tendo em vista a dificuldade de obter os documentos necessários à comprovação da regularidade das despesas questionadas, o que conduziria ao arquivamento do processo, sem julgamento do mérito, nos termos dos arts. 20 e 21 da Lei 8.443/1992 e 212 do Regimento Interno do TCU (RI/TCU) . Sem embargo, conforme explanação contida ao longo deste parecer, entendo que restou consumada a prescrição das pretensões punitiva e de ressarcimento aos cofres públicos, o que também deve ensejar o arquivamento dos autos. 
23. Diante do exposto, este membro do Ministério Público de Contas junto ao TCU manifesta-se no sentido de que seja arquivado o presente processo, sem julgamento do mérito, nos termos do art. 212 do RI/TCU, sem prejuízo de que, caso o Tribunal entenda pertinente, envie cópia do acórdão a ser prolatado, bem como do relatório e do voto que o fundamentarem, à Procuradoria da República no Estado do Ceará.
	É o relatório.

Ana Talita Ferreira Alves (OAB/CE 35.416).

Procurador Sergio Ricardo Costa Caribé.

TOMADA DE CONTAS ESPECIAL. IRREGULARIDADES NA EXECUÇÃO DE CONVÊNIO CELEBRADO ENTRE O MUNICÍPIO DE TAUÁ - CE E O MINISTÉRIO DO TURISMO. EXCLUSÃO DA RESPONSABILIDADE DO PREFEITO E INCLUSÃO DA SECRETÁRIA MUNICIPAL DE AGRICULTURA E RECURSOS HÍDRICOS. DÉBITO INFERIOR AO LIMITE ESTABELECIDO PARA INSTAURAÇÃO DE TCE. AUSÊNCIA DE CITAÇÃO. ARQUIVAMENTO DOS AUTOS, SEM CANCELAMENTO DO DÉBITO, NOS TERMOS DO ART. 93 DA LEI 8443/1992. CIÊNCIA.

TOMADA DE CONTAS ESPECIAL (TCE)

Secretaria de Controle Externo de Tomada de Contas Especial (SecexTCE).

Em exame, tomada de contas especial de responsabilidade do Sr. Odilon Silveira Aguiar, ex-prefeito de Tauá/CE, em razão de impugnação das despesas relativas ao Convênio 1275/2009, celebrado com o Ministério do Turismo (MTur) , para realização do evento "VII FestBerro.2009", no período de 18 a 22/11/2009.
Para execução do objeto pactuado, foi firmado o valor de R$ 660.000,00, sendo R$ 600.000,00 à conta do concedente, repassados em 10/12/2009 (peça 32) , e R$ 60.000,00 referentes à contrapartida do convenente, depositada em 16/11/2009 (peça 7) . A vigência foi estipulada para o período de 16/11/2009 a 22/2/2010, com prazo para apresentação da prestação de contas em 23/3/2010.
Os recursos do convênio se destinavam a custear as seguintes despesas: locação de palco, de iluminação e de som; divulgação (mídia volante, confecção de áudio e vídeo para TV e rádio, inserção em jornal, rádio e TV, cartazes, folders, banner, balão blimp, filmagem, fotografia) ; hospedagem e quatro shows artísticos (peça 3, p. 4) .
Fiscalização realizada pelo MTur nos dias 18 e 19/11/2009 verificou a efetiva ocorrência do evento, de acordo com o plano de trabalho (peça 9) . Entretanto, foram impugnadas as despesas referentes às inserções em rádio, TV e jornais, por ausência de comprovação da execução física. 
No âmbito deste Tribunal, o ex-gestor foi citado, no valor de R$ 56.539,80, para apresentar defesa quanto à não comprovação da execução dos serviços de inserção em jornal, rádio e TV. 
O responsável, em sua defesa, alegou, em preliminar, que ocorreu a prescrição; que está ausente pressuposto para continuação da TCE, ante o limite imposto pela IN TCU 71/2012 para sua instauração; e sua ilegitimidade passiva, uma vez que as despesas foram realizadas pela secretária municipal de Agricultura e Recursos Hídricos, Sra. Antônia Nilda de Sousa, nomeada pelo Decreto 701003/2009, de 1/7/2009, em virtude da Lei Municipal 1.103/2001, que dispôs sobre a descentralização do processo de despesas e estabeleceu que elas seriam executadas pelos respectivos titulares das pastas e entidades integrantes da administração pública do município de Tauá.
Quanto ao mérito, alegou que o evento foi realizado e encaminhou declaração da empresa Infocus, vencedora do certame licitatório e responsável pelos serviços de confecção de mídias em áudio e vídeo para divulgação do evento em televisão e rádio; declaração de Prestador de Serviço Individual contratado pela Infocus (D1Realizações, firmada por Danilo Pontes Ferreira de Carvalho - ME) ; cópias do VT de televisão e spot de rádio; declaração da Agência de Publicidade RC2 Serviços de Veiculação de Mídia Externa Ltda., contratada pela Infocus (veiculação de spots nas Rádios Difusora dos Inhamuns e Cultura dos Inhamuns, de Tauá-Ceará, Rádios Vale do Rio Poty e Príncipe Imperial, emissoras regionais) ; exemplar original de todas as inserções em jornal de veiculação regional; mapa de mídia, contendo número de inserções, valor e programação de divulgação do evento, por meio da TV Diário, televisão regional nordestina, e declaração de "atesto" da convenente.
A unidade técnica, após análise da defesa apresentada, concluiu que as preliminares devem ser rejeitadas, tendo em vista que, apesar de ter ocorrido a prescrição punitiva (irregularidade se deu em 8/12/2009 e o ato de ordenação da citação data de 30/6/2020) , não ocorreu a ressarcitória, nos termos do entendimento do TCU; que, embora o valor seja inferior ao limite mínimo estabelecido nos arts. 6º, inciso I, e 19 da IN TCU 71/2012, modificada pela IN TCU 76/2016, cabe o prosseguimento do feito, visto que já houve citação, conforme prevê o § 1º do art. 19 da referida norma; e que o evento, ante seu porte, dificilmente não seria acompanhado pelo responsável e a ausência de adequada execução de itens importantes do plano de trabalho, como, por exemplo, a sua divulgação, seria facilmente notada pelo gestor. Asseverou que, quando há delegação, deve haver supervisão que garanta o sucesso da ação delegada e o responsável não tomou medidas para garantir uma razoável comprovação da regular execução do convênio.
No tocante ao mérito, ressaltou a unidade instrutiva que não foi questionada a realização do evento, mas apenas a adequada execução dos itens de divulgação. Frisou que declaração de terceiros não supre os mapas de mídias que deveriam ser fornecidos por rádios; que os jornais apresentados são similares aos que já existiam nos autos, não alterando a visão sobre os fatos (anúncios com metragem menor, com datas anteriores à vigência do convênio) ; e que não consta o atesto da TV Diário, não sendo possível identificar a assinatura do "cliente" e constam veiculações fora do período de vigência do convênio.
Desta forma, a SecexTCE propôs o julgamento pela irregularidade das contas do ex-gestor e sua condenação em débito.
II
O MPTCU dissentiu da proposta da unidade técnica e propôs o arquivamento dos autos, sem julgamento do mérito, nos termos do art. 212 do RI/TCU, sem prejuízo de que, caso este Tribunal entenda pertinente, envie cópia do acórdão a ser prolatado, bem como do relatório e do voto que o fundamentarem, à Procuradoria da República no Estado do Ceará.
 Para o MPTCU, o exame da ocorrência da prescrição da pretensão de ressarcimento aos cofres públicos deve ter como parâmetro o prazo geral indicado no art. 205 da Lei 10.406/2002, contado a partir da data da irregularidade que deu origem ao débito, em consonância com o art. 189 da mesma lei. E, nesse parâmetro, concluiu pela consumação da prescrição da pretensão de ressarcimento, bem assim da punitiva, pois as irregularidades ocorreram em 23/3/2010 (data limite para prestação de contas final) e o ato que ordenou a citação data de 30/6/2020, há mais de dez anos, portanto.
Ressaltou que, caso tal entendimento não seja acolhido, da mesma foram os autos devem ser arquivados, sob o mesmo fundamento legal, por entender que merece acolhida a alegação de ilegitimidade passiva formulada pelo ex-prefeito.
Nesse cenário, frisou que o débito permanece, não tendo sido afastado pelos documentos trazidos nesta oportunidade, uma vez que não foram apresentados os mapas de veiculação das inserções em rádio, o mapa de veiculação na TV Diário não contém o atesto da emissora de forma a garantir sua fidedignidade, e as inserções em jornal escrito não obedeceram ao padrão de tamanho de anúncio previsto (peças 67; p.75, p 7; 117, p. 7/8, 14/24 e 26) .
Apesar disso, considerou que a responsabilidade pelo débito recai na secretária municipal de Agricultura e Recursos Hídricos, Sra. Antônia Nilda de Sousa, por ter, de fato, gerido os recursos do convênio, a exemplo dos atestes em documentos relativos à avença (peças 18 e 20) , da assinatura de cheques para pagamento de fornecedores (peças 22, 25 e 28) , da homologação do pregão realizado e da inexigibilidade, bem como da assinatura dos respectivos contratos de prestação de serviços (peças 35/39) .
Já em relação ao ex-prefeito, ressaltou que, apesar de ter sido signatário do convênio e ter encaminhado a prestação de contas ao MTur, não há evidências de que tenha praticado atos de gestão dos recursos, razão pela qual entendeu não caber, neste caso concreto, a responsabilização do Sr. Odilon Silveira Aguiar.
Além disso, mencionando jurisprudência deste Tribunal (Acórdão 7304/2013-TCU-Primeira Câmara e 10.397/2021-TCU-2ª Câmara) no sentido de que a comprovação de que todos os atos de gestão e controle do convênio foram praticados por secretário municipal, conforme delegação de competência prevista em lei municipal, propõe afasta a responsabilidade do prefeito pela utilização dos recursos transferidos, mesmo que, na condição de agente político, figure como signatário do ajuste. Registrou o Parquet especializado que, no presente caso, o responsável apresentou a Lei 1.103/2001 (peça 120) , que dispõe sobre a descentralização do processo de despesa e define os titulares das pastas e entidades integrantes da administração pública do município de Tauá/CE como os responsáveis pela ordenação de despesa.
Por fim, considerou que, nesta fase processual, deve ser dispensado o chamamento aos autos da então secretária municipal de Agricultura e Recursos Hídricos, tendo em vista o lapso temporal desde a ocorrência dos fatos, que é superior a dez anos.
III
Feito esse resumo dos fatos, passo à análise dos autos.
Como se depreende, o débito a ser imputado se refere à não comprovação física dos serviços de inserção em rádio (R$ 6.200,00) , em TV (R$ 32.000,00) e em jornais (R$ 24.000,00) , totalizando a impugnação do valor de R$ 62.200,00, que, proporcionalizado nos termos do convênio (90,9% de recursos federais) , resultou em débito de R$ 56.539,80.
Dessas despesas, considero que a referente à inserção em jornais pode ser aceita. Na verdade, o responsável encaminhou os exemplares exigidos pelo MTur, comprovando as inserções pactuadas. Inicialmente, esse órgão havia impugnado a despesa, pois, à exceção do jornal Agro Valor, os demais eram apenas cópias e não originais, o que acarretou solicitação para a remessa desses últimos (peça 68, p. 4) . Posteriormente, após a remessa dos originais solicitados, o MTur impugnou por conta de ter verificado que a metragem das publicações (9,5x15) estava em desacordo com aquela pactuada (25x15) e, ainda, que dois exemplares datavam de 14 e 15/11/2009, anteriores à vigência do convênio que se iniciou em 16/11/2009 (peça 75, p. 5) . 
Em que pese a diferença de metragem observada, as publicações foram efetivamente feitas e o fim colimado - divulgação do evento - foi atingido. Possível dano seria decorrente de eventual diferença do preço nas publicações decorrente da diminuição do tamanho do encarte, o que não foi calculado. No tocante à inserção no jornal com um e dois dias de antecedência ao evento, não me parece desarrazoado nem grave o suficiente para macular a despesa a ponto de ser considerada dano efetivo ao erário. Ao ser questionado sobre o assunto, o ex-prefeito alegou junto ao MTur que, no plano de trabalho, constava que a etapa de divulgação seria com até cinco dias antes da realização da festa, não tendo sido ressalvado o fato pelo ministério, o que se pode verificar no parecer constante à peça 3.
Quanto às demais despesas (inserção em rádio e TV) , anuo às conclusões da unidade técnica e do MPTCU. Com efeito, não foram apresentados os mapas de veiculação das inserções em rádio e o mapa de veiculação na TV Diário, além de não estar assinado pelo veículo de comunicação, apresenta valor (R$ 19.200,00) diverso do realizado (R$ 32.000,00) - peça 55.
Desta forma, permanece a glosa de R$ 38.200,00, que redunda em débito, após adequação à proporção pactuado no convênio, de R$ 34.723,80.
No tocante à responsabilização pela restituição desse valor, acompanho a análise feito pelo MPTCU, por absolutamente pertinente, de modo que a responsabilidade do ex-prefeito deve ser excluída. 
Quanto ao desfecho dos autos, igualmente concordo com o órgão ministerial quanto ao arquivamento dos autos, porém sob o fundamento do art. 93 da Lei 8.443/1992, por entender que estão presentes os pressupostos de constituição e desenvolvimento válido e regular desta TCE, tendo em vista que: (i) não foi possível, realmente, afastar a totalidade do débito inicialmente aventado; (ii) continuo a seguir a jurisprudência unânime nesta Corte de Contas, sedimentada na Súmula TCU 282, segundo a qual é imprescritível a pretensão de ressarcimento por parte da União; e (iii) há responsável legitimamente identificado. 
Assim, a rigor, dever-se-ia realizar a citação da Sra. Antônia Nilda de Sousa, então responsável pela gestão do convênio, que ocorreu no âmbito da Secretaria de Agricultura, Recursos Hídricos e Meio Ambiente, conforme se depreende dos documentos constantes às peças 18, p. 2; 20, p. 1/2; 22, p. 1; 25; 26; 28; 34/37; 39 e 51.
Todavia, considerando que o débito, calculado nos termos da IN TCU 71/2012, alterada pelas INs TCU 76/2016 e 88/2020, é inferior ao limite estabelecido por este Tribunal para instauração de TCE e considerando, ainda, que se encontra pendente a citação válida da responsável, propugno, a título de racionalização administrativa e economia processual, e com o objetivo de evitar que o custo da cobrança seja superior ao valor do ressarcimento, com fulcro no art. 93 da Lei 8.443/1992, c/c o art. 213 do RITCU, o arquivamento dos autos, sem julgamento do mérito e sem cancelamento do débito, a cujo pagamento continuará obrigada a Sra. Antônia Nilda de Sousa para que lhe possa dar quitação.
Ante o exposto, voto para que o Tribunal de Contas da União aprove o acórdão que submeto a este Colegiado.
TCU, Sala das Sessões, em 1 de fevereiro de 2022.
Ministro VITAL DO RÊGO 
Relator